臺灣基隆地方法院民事判決　　　　　　　 99年度訴字第521號
原　　　告　呂國文
被　　　告　謝靜宜
上列當事人間分配表異議之訴事件，本院於民國100年1月18日言
詞辯論終結，判決如下：
    主  文
本院九十八年度司執字第一六二三三號強制執行事件之九十九年
十一月三日強制執行金額計算書分配表，其中表一次序八代扣普
通債權人之執行費新台幣肆萬元及次序二十四被告受分配之金額
新台幣玖拾壹萬零貳佰伍拾伍元、表二次序十四被告受分配之金
額新台幣貳拾柒萬貳仟柒佰拾元，均應剔除為零，不得列入
分配。
訴訟費用新台幣伍萬零伍佰元由被告負擔。
    事實及理由
一、本件被告經合法通知，未於言詞辯論期日到場，核無民事訴
    訟法第386條所列各款情形，依民事訴訟法第385條第1項前
    段之規定，准原告之聲請，由其一造辯論而為判決。( 本院
    按：被告雖於言詞辯論期日當日具狀表示因工作輪班無法請
    假到場，然被告並未提出庭期當日工作輪班之證明，已難採
    信，且庭期通知書早在99年12月30日即已送達被告，有送達
    證明在卷可參，距庭期尚有10餘日之時間，被告實有充裕之
    時間可以覓人代理或換班，竟於言詞辯論期日始具狀稱因工
    作輪班無法到場，難認被告有不能到場之正當事由。)
二、原告起訴主張：
(一)被告係訴外人即債務人陳弘毅妻謝靜慧的大姐，被告以執有
    債務人陳弘毅於民國98年2月1日所簽發、未載明付款地、票
    面金額新台幣（下同）500萬元、未約定利息、免除作成拒
    絕證書、到期日98年8月1日之本票1紙（下稱系爭本票），
    屆期提示未獲兌現為由，具狀向臺灣臺北地方法院聲請取得
    98年度司票字第19156號民事裁定，該裁定於98年10月25日
    確定。嗣後，被告即持前開民事裁定及裁定確定證明書，於
    99年2月3日具狀向本院聲請強制執行，請求調取本院98年度
    司執全字第172號假扣押執行卷，聲請拍賣原告假扣押所查
    封債務人陳弘毅所有坐落新北市○里區○○里○○段員潭子
    小段240地號及新北市○里區○○里○○段湳子小段16之2地
    號土地兩筆（下稱系爭土地），執行案號為99年司執字第
    2104號，併入98年司執字第16233號執行案辦理。
(二)又債務人陳弘毅於97年底所使用付款人為彰化銀行東湖分行
    、彰化銀行東林口分行、台中商業銀行台北分行、安泰銀行
    景美分行之支票，陸續退票，拒絕往來，尚欠原告一千多萬
    元未還，陳弘毅顯無償還能力，因而被告自不可能在此時此
    際一口氣出借500萬元給債務人陳弘毅。更何況，被告夫妻
    為上班族，家住龍潭，月入有限，應付平日生活之花費，已
    嫌不足，自不可能有大筆節餘款一次出借給業已負債累累的
    債務人陳弘毅。
(三)消費借貸之成立，以金錢之交付為生效要件，主張消費借貸
    關係存在，應就金錢之交付負舉證之責任，被告就本件借款
    500 萬元之交付債務人陳弘毅，應負舉證責任；本票屬無因
    證券，不能證明有金錢交付之事實，被告與陳弘毅間並無債
    權債務關係存在，被告空有本票裁定，而無真正債權存在，
    自不得參與分配，是此項本金500萬元及利息236,712元、執
    行費用40,000元之參與分配，依本院99年11月3 日作成之分
    配表，其中表1次序8號被告應受分配執行費用4 萬元及次序
    24號應受分配普通債權本金及利息合計910,255 元部分，及
    其中表2次序14號應受分配金額272,733元部分，應予剔除，
    不得列入分配，為此聲明如主文第1項所示等語。
三、被告經合法通知而未到庭爭執，亦未提出書狀為何聲明或陳
    述以供本院參酌。
四、得心證之理由：
(一)原告主張被告以執有債務人陳弘毅於98年2月1日所簽發之系
    爭本票屆期提示未獲兌現為由，具狀向臺灣臺北地方法院聲
    請取得98年度司票字第19156 號民事裁定、裁定確定證明書
    ，並持該民事裁定及確定證明書於99年2月3日具狀向本院聲
    請強制執行，請求調取本院98年度司執全字第172 號假扣押
    執行卷，聲請拍賣原告假扣押所查封之債務人陳弘毅所有之
    系爭土地，執行案號為99年司執字第2104號，併入98年司執
    字第16233號執行案辦理；本院查封並拍賣系爭土地後，乃
    於99年11月3日作成分配表，將被告之普通債權500萬元及代
    扣普通債權人執行費4萬元列入分配等情，有原告所提臺灣
    臺北地方法院98年司票字第19156號民事裁定暨裁定確定證
    明書、被告聲請強制執行之聲請狀、本院民事執行處99年2
    月5日基院慧99司執誠字第2104號函、99年11月3日基院義98
    司執誠字第16233號函及所附強制執行金額計算書分配表、
    分配結果彙整表等件在卷可稽，復經本院調取該案執行案卷
    查核無訛；又被告對於原告主張其與訴外人陳弘毅間係屬虛
    偽債權一節，經本院合法通知既未到庭爭執，亦未提出書狀
    為何聲明或陳述，原告上開之主張，自堪信實。
(二)退而言之，縱認被告對於其與訴外人陳弘毅間係屬虛偽債權
    一節有所爭執。惟按表意人與相對人通謀而為虛偽意思表示
    者，其意思表示無效，民法第87條第1項前段定有明文。又
    舉證責任分配理論學說眾多，傳統有待證事實分類說、法律
    要件分類說、危險範圍說、利己事實說等諸學說，然此著重
    於形式、機械之思維方式，實忽略實質之價值判斷，僅有形
    式之標準，而缺乏實質價值之標準，面對各式各樣極其複雜
    之民事案件，少數案件極易產生不公平之情形，難於符合舉
    證責任分配應具備之公平正義要求，因此舉證責任分配法應
    以誠信原則以定舉證責任分配之歸屬。因此本案先從接近證
    據之難易層面加以探討以釐清舉證責任之歸屬，就接近證據
    之難易言，雙方當事人對於借貸行為是否虛偽之事實，應由
    何方為舉證較易之情形，其舉證責任分配由較易舉證之當事
    人負擔，自較符合正義公平之原則，而被告與訴外人即債務
    人陳弘毅間之消費借貸原因事實、資金來源及流向均由被告
    及陳弘毅所掌握，因此被告及陳弘毅自始即接近及持有該財
    務資料，自應由被告舉證較諸原告為合理且簡單，再者私人
    間之買賣或借貸，未如金融機構，幾無審核、徵信、估價及
    監督機制，故利用以債作價而逃避債權人藉由強制執行滿足
    債權者，時有所聞，況且本件被告為債務人陳弘毅妻謝靜慧
    之大姐，係二親等之姻親關係，債務人陳弘毅對原告負有票
    款債務，於可能將受原告民事起訴及強制執行之敏感時間開
    立系爭本票交予被告，就此二親等間本票債權之原因關係即
    消費借貸契約之關係是否屬真實，相較於一般第三人之消費
    借貸關係，自應受較嚴格之檢驗，是本件被告自應就其持有
    系爭本票之原因關係即其與陳弘毅間消費借貸關係確屬真實
    負舉證責任，較符合正公平之原則。本件債務人陳弘毅早於
    97年間起即因公司經營不善，積欠大筆負債無力償還，並遭
    列為拒絕往來戶，有原告所提臺灣臺北地方法院98年度北重
    訴字第14號民事判決等件附卷可稽，此等事實依常理當為被
    告所得知悉，而被告本身所得不豐，平日難有結餘，有被告
    96、97、98年之稅務電子閘門資料查詢表在卷可憑，衡情何
    能籌措500萬元之巨款出借債務人陳弘毅？此外被告亦未能
    提出證據證明其曾長期持有高於500萬元數倍之自有資金，
    500萬元對其而言乃九牛一毛，竟於債務人陳弘毅未提出任
    何擔保或具體償債計劃之情形下，率然借予債務人陳弘毅50
    0 萬元之巨款，倘債務人陳弘毅日後無力清償此一債務，將
    嚴重拖累被告之日後生活，更違常理，是被告與債務人陳弘
    毅間就系爭本票原因關係之消費借貸行為，顯悖於一般交易
    常規，此外被告復未能舉證證明其與債務人陳弘毅間之消費
    借貸確為真實，從而，原告主張被告與債務人陳弘毅間就系
    爭本票原因關係之消費借貸係出於通謀虛偽意思表示之虛偽
    債權，不得列入分配，自堪採信。
五、綜上所述，本件被告既非債務人陳弘毅之債權人。從而，原
    告以被告對債務人陳弘毅之系爭本票原因債權不存在為由，
    請求將本院98年度司執字第16233號強制執行事件於99年11
    月3日做成之分配表，債務人陳弘毅所有系爭土地拍賣所得
    價金，被告之本票債權於表1之分配金額910,255元(第24次
    序)、代扣普通債權人執行費4萬元(第8次序)及表2之分配金
    額272,733元部分剔除為零，不得列入分配，為有理由，應
    予准許。
六、據上論結，本件原告之訴為有理由，依民事訴訟法第385 條
    第1項前段、第78條、第87條第1項，判決如主文。
中    華    民    國    100   年    1     月    28    日
                  民事庭法  官  徐世禎
以上正本係照原本作成。
對於本件判決如有不服，應於收受送達後20日內向本院提出上訴
書狀，敘述上訴之理由，上訴於臺灣高等法院，並按他造當事人
之人數附具繕本。如委任律師提起上訴者，應一併繳納上訴審裁
判費。
中    華    民    國    100   年    1     月    28    日
                        書記官  陸清敏